【裁判字號】    88,簡上,95
【裁判日期】    890315
【裁判案由】    給付借款
【裁判全文】
臺灣嘉義地方法院民事判決  八十八年度簡上字第九十五號
    上  訴  人  丙○○
    兼  右一人
    訴訟代理人  甲○○
    被  上訴人  乙○○
    訴訟代理人  蔡碧仲律師
                汪玉蓮律師
                吳碧娟律師
右當事人間請求給付借款事件，上訴人對於中華民國八十八年十月六日本院嘉義簡易
庭八十八年度嘉簡字第四四八號第一審判決提起上訴，本院判決如左：
    主      文
上訴駁回。
第二審訴訟費用由上訴人共同負擔。
原判決所命上訴人應給付之金額更正為：上訴人等應各別給付被上訴人新台幣壹拾萬
元及均自民國八十八年六月二十四日起至清償日止按年息百分之五計算之利息。
    事      實
甲、上訴人方面：
  一、聲明：求為判決(一)、原判決廢棄；(二)、被上訴人在第一審之訴駁回。
  二、陳述：除與原審判決書所載者相同茲予引用外，補稱：
  (一)、本件系爭款項，應為互助會款而非借款，被上訴人主張上訴人向其借款新台幣
      （下同）二十萬元，應非實在，該二十萬元乃上訴人甲○○與被上訴人共同合
      資參加訴外人何生姝所召集之互助會，得標之會款由兩人平分一半之互助會金
      ，絕非上訴人向被上訴人之借款，此觀諸被上訴人於起訴狀第二段中已自認：
      「被告夫婦於民國八十七年七月八日交第一會之會款二萬元給原告，由原告轉
      交給會首何生姝」等語，足以證明上訴人甲○○與被上訴人係共同合資參加何
      生姝之互助會，另由被上訴人於得標之當日，即立刻一半之會款送交上訴人甲○○，則更能證明上訴人確實擁有一半會款權利。
  (二)、縱認系爭款項係屬款項，亦與上訴人丙○○無關，被上訴人主張系爭款項為上
      訴人夫妻共同所借，其所持理由無非以交錢時被上訴人丙○○在場，以及電話
      錄音中被上訴人丙○○亦承認借款等情為依據，惟查原判決主文僅記載被告應
      給付原告二十萬元，卻未載明被告（即上訴人）二人究應共同給付或按比例分
      別給付二十萬元，亦未於判決理由內敘明上訴人丙○○為借款人以及應負清償
      借款之法律關係，竟率爾認上訴人丙○○亦應給付被上訴人二十萬元，顯有違
      誤。又上訴人二人為夫妻，被上訴人之夫交付二十萬元時，上訴人丙○○在場
      收受轉交予上訴人甲○○，以及電話中承認有收受二十萬元之事，純粹基於民
      法第一千零三條第一項規定：「夫妻於日常家務，互為代理人。」，所為之代
      理行為，不得因此即認為上訴人丙○○為本件之借款人，且依經驗法則可知，
      被上訴人交付系爭款項時，既會要求上訴人甲○○書立借據，而當時上訴人丙○○亦在場，若上訴人丙○○亦為借款人，則被上訴人必當場順便要求上訴人
      丙○○在借據上簽名，今被上訴人僅要求上訴人甲○○出具借據，足證當時借
      貸之雙方僅為被上訴人與上訴人甲○○而已，確與上訴人丙○○無涉。
  三、證據：除援用原審之立證方法外，並聲請訊問證人何生姝。
乙、被上訴人方面：
  一、聲明：求為判決上訴駁回。
  二、陳述：除與原審判決書所載者相同茲予引用外，補稱：
  (一)、本件確係上訴人夫婦共同向被上訴人借貸二十萬元，上訴人前於原審八十八年
      六月二十八日之答辯狀陳稱：「乙○○告訴被告甲○○，該會於八十七年八月
      標著利息是四千元，亦就是被告甲○○應繳付的死會款為每月二萬二千元，總
      共需付死款九次，自八十七年九月起，甲○○按月繳付死會款二萬二千元給乙○○，直到今八十八年三月共繳付七次，尚有兩次死會款未繳．．」，惟上訴
      人甲○○及丙○○於八十八年十一月提之上訴理由狀中，卻陳稱：「．．，蓋
      每月四萬元會款確實由上訴人甲○○負擔一半即二萬元．．」，則上訴人對其
      所繳交死會會款金額前後陳述不一，益徵本件確係借款無疑，上訴人稱係互助
      會款並非事實，況被上訴人已於原審提出互助會單，該互助會係二十三會，採
      外標制，每會二萬元。
  (二)、本件借款係上訴人夫婦共同向被上訴人借貸，由上訴人甲○○出具之借據及上
      訴人丙○○與被上訴人乙○○之錄音帶譯文即可明瞭，且被上訴人丙○○於錄
      音帶譯文中明確表明其向被上訴人借款意旨，並無還款事實，故本件上訴人丙○○承認借貸事實，並非日常家務之代理行為，況丙○○於錄音帶中亦明確表
      明其係借款人，益證丙○○亦為借款人無誤。
  (三)、本件借款係由被上訴人委託其夫盧文海交付給上訴人夫婦，並非被上訴人親自
      交付，第三者盧文海一時不察，僅取回甲○○書立之借據，是本件倘係被上訴
      人親自交付借款，被上訴人定會要求當時在場之丙○○共同書立借據，是本件
      即不可以交付借款時，未要求在場之丙○○在借據上簽名，即認為借貸關係僅
      存在於被上訴人與上訴人甲○○之間。
  (四)、本件借款係被上訴人共同借貸，於交付當時亦未平均給付給兩人，是本件依
      兩造借貸契約性質屬不可分之債，上訴人即應共同給付上訴人二十萬元，又依
      民法第二百九十二條規定，數人負同一債務，而其給付不可分者，除第二百九
      十三條規定外，準用連帶債務規定，本件既為不可分債務，則上訴人二人對本
      件二十萬元債務即應負連帶清償責任。
  三、證據：除援用原審之立證方法外，提出何生姝書立之證明書影本一份為證。
    理      由
一、本件被上訴人起訴主張：伊於八十七年七月間參加訴外人何生姝擔任會首之互助
    會後，因上訴人夫婦向伊表示參加上開互助會之意願，兩造乃協議將前開以被上
    訴人為名擔任會員之互助會讓與上訴人，上訴人並於八十七年七月八日交付伊二
    萬元，由伊轉交會首何生姝，嗣因伊需用錢而商請上訴人歸還前開互助會，並經
    伊於同年八月得標，得款四十四萬元，上訴人因需款而向伊告貸二十萬元，伊乃
    委由其夫盧文海於同年八月五日持二十二萬元至上訴人所經營位於嘉義市○○路
    之清億洗衣店交付上訴人收受，其中二萬元係歸還上訴人關於前此上訴人託伊繳
    交之會款，另二十萬元為上訴人向伊所借款項，上訴人收受後，並由上訴人甲○○簽立借據為憑，詎上訴人屆清償期卻拒不清償借款，為此爰依消費借貸之法律
    關係訴請上訴人共同給付。上訴人則以：系爭二十萬元乃上訴人甲○○與被上訴
    人共同合資參加訴外人何生姝所召集之互助會，得標之會款由兩人平分一半之互
    助會金，絕非上訴人向被上訴人之借款，且縱認系爭款項係屬款項，亦與上訴人
    丙○○無關，因上訴人二人為夫妻，被上訴人之夫交付二十萬元時，上訴人丙○○在場收受轉交給上訴人甲○○，以及電話中承認有收受二十萬元之事，純粹基
    於夫妻日常家務之代理，所為之代理行為，不得因此即認為上訴人丙○○為本件
    之借款人，且依經驗法則可知，被上訴人交付系爭款項時，既會要求上訴人甲○○書立借據，而當時上訴人丙○○亦在場，被上訴人並未要求其在借據上簽名，
    足見借款人僅有甲○○而已，確與上訴人丙○○無涉等語資為抗辯。
二、被上訴人主張上訴人於八十七年八月五日向伊借款二十萬元，並由伊委由夫婿盧
    文海至上訴人位於嘉義市○○路之清億洗衣店交付上訴人收受之事實，固據其提
    出借據一份、譯音帶及譯文各一份為證，上訴人等對於借據之真正及由甲○○收
    受二十萬元之事實，雖不爭執，惟抗辯：該二十萬元係上訴人甲○○與被上訴人
    共同合資參加訴外人何生姝所召集之互助會，得標之會款由兩人平分一半之互助
    會金，並非借款，且縱認係屬款項，亦係上訴人甲○○所借云云。經查：依前開
    借據載有：「茲向乙○○小姐借款新台幣貳拾萬元整，恐口無憑，特立此據為證
    。中華民國八十七年八月五日。立據人甲○○。」等語，明示上訴人甲○○係向
    被上訴人「借款」，且依被上訴人所提上訴人丙○○於八十七年十二月二十二日
    與被上訴人之電話談話錄音譯文，確有表明該二十萬元係屬借款之對話，上開錄
    音帶經送法務部調查局鑑定結果證明錄音帶內之聲音與上訴人丙○○及被上訴人
    本人之聲音音質相同，此有錄音帶及其譯文各一份、法務部調查局鑑定通知書一
    份附於原審卷可稽，足見系爭二十萬元係屬借款無誤。雖上訴人抗辯該二十萬元
    係上訴人甲○○與被上訴人合資參加互助會得標之會款云云，惟被上訴人僅參加
    訴外人何生姝一個互助會，係用自己之名義參加，該互助會共有二十三個會員，
    每一會會款二萬元，採外標制，被上訴人於八十七年八月一日以三千元得標，得
    款四十四萬元等情，業據何生姝到庭證述屬實，復有何生姝所書立之證明書一份
    附於本院卷可按，上訴人卻稱每會會款為四萬元，得標金額為四十萬元，核與前
    開事實明顯不符，況倘屬互助會款，上訴人亦僅需書立「收據」即可，應無書立
    「借據」之可能；此外上訴人復無法舉證以實其說，其上開抗辯自難採信。
三、上訴人復抗辯系爭二十萬元如屬借款，丙○○亦非借款人云云，經查：依被上訴
    錄音帶及其譯文所示，上訴人丙○○稱：「因為之前我就有跟你說過，四十幾萬
    ．．」、「因為我跟你說，我要整筆還你」、「．．因我一定要整人筆還你」、
    「．．我借錢是我欠你的」、「我告訴你，今天我跟你借錢，相對我欠你一個人
    情．．」等語，足見上訴人丙○○確有與甲○○向被上訴人借款之合意，雖前開
    借據並無上訴人丙○○之簽名，惟按當事人間契約之成立，依法係以兩造意思合
    致為要件，至於列名中人是否到場或簽押，均與契約成立之要件無關（最高法院
    十八年上字第一五七號判例可資參照），是上訴人丙○○仍屬借款人，應堪認定
    。
四、按數人負同一債務，而其給付可分者，除法律另有規定或契約另有訂定外，應各
    平均分擔之，民法第二百七十一條定有明文，上訴人二人對被上訴人負同一筆二
    十萬元債務，且給付係屬可分，自應平均分擔該債務，即每人應分擔十萬元。從
    而，被上訴人主張上訴人應返還二十萬元，為有理由，應予准許。上訴人猶執前
    詞，否認有向被上訴人借款二十萬元云云，指摘原判決不當，求予廢棄，非有理
    由，應予駁回。然原判決判命上訴人二人應給付被上訴人二十萬元，未說明該債
    務係屬可分並判處應由被告平均分擔之，依前揭說明，尚有未洽，惟係屬誤寫之
    顯然錯誤，應由本院逕予更正之，併此敘明。
五、據上論結，本件上訴為無理由，依民事訴訟法第四百三十六條之一第三項、第四
    百四十九條第一項、第七十八條，判決如主文。
中      華      民      國    八十九    年      三      月    十五      日
~B臺灣嘉義地方法院民事庭
~B    審判長法官    王明宏
~B    法      官    王金龍
~B    法      官    簡源希
右為正本係照原本作成。
本判決不得上訴。
中      華      民      國    八十九    年      三      月      十六    日
~B    書  記  官  李銷勳


司法院資訊處製作；財團法人民間司法改革基金會備份。
